臺灣高等法院民事判決　　　　　　　　 95年度重上字第181號
上　訴　人　癸○○
　　　　　　午○○
　　　　　　巳○○
　　　　　　未○○
　　　　　　辰○○
　　　　　　寅○○
　　　　　　丑○○
　　　　　　卯○○
　　　　　　申○○
共　　　同
訴訟代理人　歐宇倫律師
複　代理人　林蓓珍律師
訴訟代理人　許碩芳律師
被 上訴 人　辛○○
　　　　　　庚○○
上　一　人
訴訟代理人　周威良律師
被 上訴 人　戌○○
上　一　人
訴訟代理人　子○○
被 上訴 人　亥○○
　　　　　　甲○○
　　　　　　酉○○
　　　　　　戊○○
　　　　　　丁○○
上　五　人
訴訟代理人　周威良律師
被 上訴 人　丙○○
　　　　　　乙○○
上列當事人間給付補償金事件，上訴人對於中華民國95年3月9日
臺灣臺北地方法院94年度重訴字第668號第一審判決提起上訴，
本院於95年7月18日言詞辯論終結，判決如下：
    主      文
上訴駁回。
第二審訴訟費用由上訴人負擔。
    事實及理由
一被上訴人辛○○、丙○○、乙○○經合法通知，未於言詞辯論
  期日到場，核無民事訴訟法第386條所列各款情形， 應准上訴
  人之聲請，由其一造辯論而為判決。另上訴人於原審請求被上
  訴人連帶給付自起訴狀繕本送達翌日起加計法定遲延利息部分
  ，於本院先減縮自民國94年10月 6日起算，又擴張自起訴狀繕
  本送達翌日起算（本院卷(二)第77、261頁、卷(三)第36頁背面）
  ，核屬民事訴訟法第255條第1項第3款「民事訴訟法第255條第
  １項第３款「擴張或減縮應受判決事項之聲明者」，依同法第
  446條第1項但書之規定，無庸得對造之同意。
二上訴人主張：伊等之被繼承人陳木林、訴外人陳土水於民國35
  年5月2日向被上訴人及壬○○、己○○（上訴人對該二人之上
  訴，本院另以裁定駁回之）之被繼承人郭水標買受登記其妻郭
  陳白雪名義坐落七星郡士林街溪洲底 609番地、609番壹、609
  番貳、821番、821番壹、842番、842番之4土地（ 現依序坐落
  臺北市○○區○○段一小段第454、453、452、376、375、64
  、364地號土地），各買受1/2，訂有賣渡字。郭水標並交付上
  開土地與陳木林及陳土水管理使用，惟迄未辦理所有權移轉登
  記，然歷年之田賦及稅捐均由伊等繳納。上開７筆土地中原地
  號為七星郡士林街溪洲底842番土地（ 現坐落臺北市○○區○
  ○段1小段64地號土地，再經分割為64之3地號土地，下稱系爭
  土地） 業於89年由臺北市政府徵收用為洲美快速道路第1期新
  建工程所用，計發放補償金新臺幣（下同）3,600萬元 予對造
  。陳木林已死亡，伊等為其繼承人，郭水標亦已死亡，被上訴
  人及壬○○、己○○為其繼承人，對郭水標所負之債務負連帶
  清償之責。系爭土地既已被徵收，被上訴人及壬○○、己○○
  對於郭水標之出賣土地契約就該被徵收土地部分已屬給付不能
  ，應依民法第225條第２項對伊等給付系爭土地之補償費1/2即
  1,800萬元。爰依上開規定，求為命被上訴人連帶如數給付 及
  自起訴狀繕本送達翌日起加計法定遲延利息之判決。
  被上訴人除辛○○外則以：伊等否認上訴人所稱買賣事宜，否
  認賣渡字之真正，伊等被繼承人郭水標亦未交付系爭土地予陳
  木林及陳土水管理使用， 況郭陳白雪已於33年7月24日死亡，
  無法於35年間同意郭水標出售系爭土地。另依郭陳白雪死亡時
  之日據時代繼承法，郭水標既係郭陳白雪之夫，郭陳白雪死亡
  後之遺產，應適用私產繼承之規定，亦即第一順位之繼承人為
  其直系血親卑親屬即伊等及壬○○、己○○，郭水標對系爭土
  地無繼承權，亦非共有人，其以繼承人之代理人出售系爭土地
  ，未得伊等及壬○○、己○○同意，屬無權代理，賣渡字對伊
  等不生效力，不負移轉系爭土地所有權之義務，亦未繼承郭水
  標移轉系爭土地所有權之義務，嗣伊等受領系爭土地因徵收之
  地價補償金，上訴人不得行使代償請求權。況本件得請求所有
  權移轉之債權，已逾59年未請求，業已罹於15年之消滅時效，
  伊等得拒絕履行給付等語，資為抗辯。
  被上訴人辛○○於原審、本院均未於言詞辯論期日到場，亦未
  提出書狀作何聲明或陳述。
三原審駁回上訴人之請求，上訴人提起上訴，聲明：
  (一)原判決廢棄。
  (二)被上訴人應連帶給付上訴人1,800萬元及自起訴狀繕本送達
    翌日起至清償日止，按年息5％計算之利息。
  到場之被上訴人則聲明：上訴駁回。
四上訴人主張前揭事實，提出賣渡字、 臺北市政府81年6月13日
  81北市地四字第19604號函、 臺灣臺北地方法院89年度訴字第
  608號、本院89年度重上字第589號、最高法院92年度臺上字第
  2443號判決各一份為證（原審卷第8-34頁），兩造就系爭土地
  於89年由臺北市政府徵收用為洲美快速道路第１期新建工程所
  用，計發放補償金3,600萬元，其中1,800萬元由被上訴人等領
  取之事實不爭執，並經原審、本院依職權調閱臺北市政府地政
  處89年 5月12日府地四字第8903977000號公告徵收案原卷查核
  屬實（原審卷第143頁、本院卷(一)第99頁）。
五上訴人主張其等之被繼承人陳木林與訴外人陳土水兩人於35年
  5月2日與被上訴人等之被繼承人郭水標訂立賣渡字，買受包括
  系爭土地在內之上開７筆土地，惟迄未辦理所有權移轉登記，
  固據其提出賣渡字原本為證（原審卷第8-11頁）。惟被上訴人
  否認上開賣渡字為真正，並辯稱縱該賣渡字係真正，亦不能證
  明系爭土地為郭水標所有而登記其妻名義等語。查系爭土地登
  記為郭水標之妻郭陳白雪所有，有土地所有權狀可考（原審卷
  第101-102頁） 上訴人雖主張系爭土地乃郭水標所有，僅登記
  其妻郭陳白雪名義云云，既為被上訴人所否認，上訴人即應舉
  證以實其說，而上開賣渡字亦載明出賣人為郭陳白雪，負責人
  為郭水標（原審卷第８頁，賣渡字記載郭水標為「負責人實夫
  」），亦不能證明系爭土地乃郭水標所有，登記其妻郭陳白雪
  名義。再郭陳白雪在該賣渡字簽定前之33年（即日據時期昭和
  19年）7月24日即已死亡（原審卷第103頁），郭陳白雪自無法
  於35年5月2日同意或授代理權與郭水標出賣系爭土地。再依郭
  陳白雪死亡時之日據時期繼承法，郭水標係郭陳白雪之夫，郭
  陳白雪死亡後之遺產，適用私產繼承之規定，亦即第一順位之
  繼承人為其直系卑親屬，配偶為第二順位繼承人（見臺灣民事
  習慣調查報告第452頁參照， 本院卷第48頁）。郭陳白雪於33
  年7月24日死亡時，有直系卑親屬辛○○、庚○○、郭錦陽（
  77年1月13日死亡，繼承人為丙○○、乙○○、壬○○、 己○
  ○）、戌○○、亥○○、甲○○、酉○○、戊○○、丁○○等
  人（原審卷第103頁繼承系統表）， 郭水標對系爭土地自無繼
  承權。故於郭陳白雪死亡繼承開始時，系爭土地屬郭陳白雪直
  系卑親屬全體所有，郭水標並非系爭土地之共有人，其以郭陳
  白雪代理人自居（賣渡字載明出賣人為郭陳白雪，負責人實夫
  為郭水標，自文義觀之，應係郭水標以其係郭陳白雪之夫，自
  居為代理人，有權出售系爭土地），乃屬無權代理，而系爭土
  地所有權人即郭陳白雪之直系卑親屬除辛○○、戌○○、壬○
  ○、己○○外均表示不承認郭水標出售系爭土地（原審卷第52
  頁），是系爭賣渡字對被上訴人不生效力。
六另賣渡字上載賣渡人為郭陳白雪，負責人實夫郭水標，立會人
  郭井泉，並蓋有上揭３人之印文，惟買主則載陳木林殿、陳土
  水殿，無印文或簽名，且賣渡字內訂正處及騎縫章亦僅蓋有郭
  陳白雪、郭水標2人之印文，亦無陳木林、陳土水2人之印文，
  則系爭賣渡字雖有出賣人之出賣意思表示，但無買受人之買受
  意思表示，與民法第345條第1項規定之買賣成立之要件不符，
  難認賣渡字所載買賣雙方有賣買之實。上訴人雖主張系爭土地
  已由郭水標交付陳木林、陳土水管理使用，且田賦代金及地價
  稅均由上訴人繳納，可見兩造買賣契約成立，並於另案提出田
  賦代金及地價稅繳納收據為證，惟為被上訴人所否認。再管理
  使用他人土地，及代繳田賦代金及地價稅繳納之原因繁多，非
  僅限於成立買賣契約一項，縱認被上訴人於另案審理中自認郭
  水標交付陳木林、陳土水管理使用，且田賦代金及地價稅均由
  上訴人繳納之事實，亦未能證明郭水標與陳木林、陳土水合意
  成立系爭土地買賣契約及陳木林、陳土水已支付買賣價金予郭
  水標等情為真，況由被上訴人戌○○所提出之委任狀、土地所
  有權買賣登記書（原審卷第134-136頁、第137-141頁），其當
  事人僅為郭陳白雪、陳木林、陳土水，無郭水標，而郭陳白雪
  當時已死亡，有如上述，足見郭水標與陳木林、陳土水之買賣
  契約並未成立，上訴人再主張系爭土地乃郭水標所有，登記其
  妻郭陳白雪名義云云，但郭水標無權代理之行為並未得有郭陳
  白雪之直系卑親屬之承認，該賣渡字對被告不生效力，已如前
  述。郭水標就系爭土地所有權移轉，屬給付不能，被上訴人對
  上訴人無移轉系爭土地所有權之義務。上訴人自無從依買賣關
  係，請求被上訴人將系爭土地所有權移轉登記予上訴人，則系
  爭土地因被徵收，屬給付不能，上訴人援引民法第225條第2項
  規定之代償請求權，請求被發言人給付土地補償金，亦屬無據
  。又依繼承系統表所載，郭水標於76年6月29日即已死亡（ 原
  審院卷第103頁）， 於被上訴人繼承郭水標之債務時，自無須
  繼受不具成立要件之郭水標與上訴人之被繼承人陳木林、陳土
  水簽訂賣渡字之債權契約，且被上訴人不承認該出賣行為，應
  認該賣渡字對被上訴人不生效力。
七另按代償請求權乃債務人因與發生給付不能之同一原因，取得
  給付標的之代償利益時，債權人對於債務人得請求其代償利益
  之償還之權利，故而應認為係原來債權之繼續，惟其給付之標
  的有所變更而已，因之時效之起算點，應就原本債權定之（83
  年12月14日司法院廳民一字第22562號參照）。 縱認賣渡字
  契約為真，且出賣人為郭水標屬實，然賣渡字係於35年5月2日
  訂立，上訴人之被繼承人陳木林及陳土水自是日起請求所有權
  移轉登記，算至50年5月2日止15年之消滅時效，業已完成。即
  本件原來債權已逾59年未請求，業已罹於15年之消滅時效，被
  上訴人為時效抗辯，拒絕給付，於法無據。否則設若認上訴人
  於81年間系爭土地尚未被徵收前，提起所有權移轉登記之訴，
  經被上訴人為時效抗辯，即應遭敗訴駁回；反而因於81年間系
  爭土地被徵收後，得依民法第225條第2項請求給付徵收補償金
  ，其悖於事理至明。蓋代償請求權之規定，原即在債務人有不
  可歸責之事由，致其給付不能，而免其給付義務時，為保護債
  權人之利益而設（見民法第225條立法理由）。上訴人或其被
  繼承人居於債權人之地位怠於行使其系爭土地所有權移轉登記
  請求權，致罹於時效，即不受法律之保護（ 見民法第125條、
  第144條立法理由）； 被上訴人因時效而免其義務，雖得認為
  受利益，但法律規定時效制度，其目的即在使受益人取得其利
  益。被上訴人因系爭土地被徵收，受領之補償費，亦為其利益
  ，如認原來之債權已罹於時效，債務人得拒絕給付，卻因有給
  付不能之情事，發生代償請求權之時效，又從新起算，則與時
  效制度，原期確保交易安全，維護社會秩序之目的有違，故本
  件上訴人以民法第225條第2項之代償請求權為請求權基礎，顯
  屬無據。上訴人所舉證人楊塗盛於另案雖到庭證稱，75年間郭
  水標與陳木林曾找其辦理郭陳白雪土地繼承及移轉陳木林及陳
  土水之事云云（原審卷第192頁）， 被上訴人則否認證言真正
  。查上訴人本於未成立之系爭賣渡字，對被上訴人無所有權移
  轉登記請求權，有如上述，楊塗盛證言是否可採，即毋庸審究
  。
八況按債權人起訴請求數債務人連帶給付，其訴訟標的法律關係
  對於共同訴訟之各人，非定屬必須合一確定，尚無民事訴訟法
  第56條規定之當然適用，必共同被告之一人提出非基於其個人
  關係之抗辯，而經法院認為有理由者為限，始得適用該條之規
  定（最高法院41年台抗字第10號判例參照）。 而民法第273條
  第１項規定：「連帶債務之債權人，得對於債務人中之一人或
  數人或全體，同時或先後請求全部或一部之給付」，原告本無
  庸對各連帶債務人同時為相同給付之請求，則原告對共同被告
  （連帶債務人）中一人之行為，即無適用上開民事訴訟法之規
  定，使其效力及於全體連帶債務人。另自民法第275條「 連帶
  債務人中之一人受確定判決，而其判決非基於該債務人之個人
  關係者，為他債務人之利益亦生效力」規定觀之，倘債權人對
  於連帶債務人中之一人受敗訴之確定判決，而其判決非基於該
  債務人之個人關係者，為他債務人之利益，亦生效力，即其他
  連帶債務人可據之為利己之抗辯。本件上訴人於原審起訴時，
  係以被上訴人應與壬○○、己○○依民法第1153條第１項之規
  定負連帶責任而為連帶給付之請求。經原審審理後，以上開各
  理由，駁回上訴人之請求。上訴人僅對被上訴人提起合法上訴
  ，對於壬○○、己○○之上訴，已逾二十日不變期間，換言之
  ，上訴人對壬○○、己○○之請求已敗訴確定（此部分經本院
  另以裁定駁回上訴人對壬○○、己○○之上訴），且上開各理
  由均非基於該債務人即壬○○、己○○之個人關係，揆諸前揭
  說明，上訴人對被上訴人之上訴，效力尚不及於原審連帶債務
  人壬○○、己○○，顯然上訴人對壬○○、己○○之敗訴部分
  已經確定。則被上訴人援引民法第275條之抗辯， 於法即屬有
  據（本院卷(二)第19－21頁、卷(三)第36頁背面）。  另依民法第
  279條「就連帶債務人中之一人所生之事項， 除前五條規定或
  契約另有訂定者外，其利益或不利益，對他債務人不生效力」
  之規定，同法第275條所生事項， 對他債務人即未到場之被上
  訴人辛○○、丙○○、乙○○亦生效力。以上，上訴人就其對
  連帶債務人壬○○、己○○所受敗訴確定判決、且非基於個人
  關係之有利部分， 其效力因到場被上訴人之抗辯 或依民法第
  279條 之規定及於未到場之被上訴人，而均及於被上訴人，即
  上訴人不得再對被上訴人為超過上開有利連帶債務人部分之請
  求，壬○○、己○○既無庸對上訴人負任何給付義務，則上訴
  人請求被上訴人連帶給付1,800萬元，亦屬無據。
九綜上所述，上訴人依民法第225條第2項規定，請求被上訴人連
  帶給付上訴人土地補償費1,800萬元 及自起訴狀繕本送達翌日
  起至清償日止按年息5%計算之法定遲延利息，於法無據，應予
  駁回，其假執行之聲請失所依據，應併予駁回。原審為上訴人
  敗訴之判決，並駁回其假執行之聲請，核無不合。上訴人上訴
  意旨指摘原判決駁回其對被上訴人請求部分不當，求予廢棄改
  判，為無理由，應予駁回。
十本件因事證已臻明確，兩造其餘攻擊、防禦方法及所為之立證
  ，與判決之結果不生若何影響，無庸再逐一予以論究，合併敘
  明。
據上論結，本件上訴為無理由，依民事訴訟法第449條第1項、第
78條、第85條第1項前段、第463條、第385條第1項前段判決如主
文。
中　　華　　民　　國　　96　　年　　5 　　月　　1 　　日
　　　　　　　　　  民事第十五庭
                        審判長法　官  湯美玉
　　　　　　　　　　　        法　官  許文章
　　　　　　　　　　          法　官  黃國永
正本係照原本作成。
如不服本判決，應於收受送達後20日內向本院提出上訴書狀，其
未表明上訴理由者，應於提出上訴後20日內向本院補提理由書狀
（均須按他造當事人之人數附繕本）上訴時應提出委任律師或具
有律師資格之人之委任狀；委任有律師資格者，另應附具律師資
格證書及釋明委任人與受任人有民事訴訟法第466條之１第1項但
書或第２項（詳附註）所定關係之釋明文書影本。
中　　華　　民　　國　　96　　年　　5 　　月　　2 　　日
　　　　　　　　　　          書記官  倪淑芳
附註：
民事訴訟法第466條之1（第1項、第2項）：
對於第二審判決上訴，上訴人應委任律師為訴訟代理人。但上訴
人或其他法定代理人具有律師資格者，不在此限。
上訴人之配偶、三親等內之血親、二親等內之姻親，或上訴人為
法人、中央或地方機關時，其所屬專任人員具有律師資格並經法
院認為適當者，亦得為第三審訴訟代理人。
